<h3>Gramatika: Eguneroko Bizitza</h3>

<div class="box-imprescindible">
    <span class="tag tag-imprescindible">EZINBESTEKOA - BURUZ IKASI</span>
    <h4>NOR-NORK sistema: Aditz iragankorra (Verbo transitivo)</h4>
    <p>En euskera, los verbos transitivos (que tienen objeto directo) usan la estructura <strong>NOR-NORK</strong>:</p>
    <ul>
        <li><strong>NOR</strong> = Que/a quien (el objeto directo)</li>
        <li><strong>NORK</strong> = Quien lo hace (el sujeto, con marca ergativa -k/-ek)</li>
    </ul>
    <p>El auxiliar transitivo es <strong>UKAN</strong> (tener/haber), diferente de IZAN (ser/estar).</p>
    <table class="content-table">
        <tr>
            <th>Egitura (Estructura)</th>
            <th>Adibidea</th>
            <th>Traduccion</th>
        </tr>
        <tr>
            <td><strong>NORK + NOR + Verbo + UKAN</strong></td>
            <td><em>Ni<strong>k</strong> ogia jaten <strong>dut</strong>.</em></td>
            <td>Yo como pan.</td>
        </tr>
        <tr>
            <td>Sujeto(-k) + Objeto + Verbo + Auxiliar</td>
            <td><em>Zu<strong>k</strong> kafea edaten <strong>duzu</strong>.</em></td>
            <td>Tu bebes cafe.</td>
        </tr>
    </table>
</div>

<h4>UKAN aditza orainaldia (Verbo UKAN - Auxiliar transitivo en presente)</h4>

<div class="box-imprescindible">
    <span class="tag tag-imprescindible">UKAN - TENER / AUXILIAR TRANSITIVO</span>
    <table class="content-table">
        <tr>
            <th>Izenordaina (NORK)</th>
            <th>UKAN</th>
            <th>Adibidea</th>
            <th>Traduccion</th>
        </tr>
        <tr>
            <td>Nik (yo)</td>
            <td><strong>dut</strong></td>
            <td><em>Nik ogia jaten dut.</em></td>
            <td>Yo como pan.</td>
        </tr>
        <tr>
            <td>Zuk (tu)</td>
            <td><strong>duzu</strong></td>
            <td><em>Zuk kafea edaten duzu.</em></td>
            <td>Tu bebes cafe.</td>
        </tr>
        <tr>
            <td>Berak (el/ella)</td>
            <td><strong>du</strong></td>
            <td><em>Berak liburua irakurtzen du.</em></td>
            <td>El/Ella lee el libro.</td>
        </tr>
        <tr>
            <td>Guk (nosotros)</td>
            <td><strong>dugu</strong></td>
            <td><em>Guk telebista ikusten dugu.</em></td>
            <td>Nosotros vemos la television.</td>
        </tr>
        <tr>
            <td>Zuek (vosotros)</td>
            <td><strong>duzue</strong></td>
            <td><em>Zuek musika entzuten duzue.</em></td>
            <td>Vosotros escuchais musica.</td>
        </tr>
        <tr>
            <td>Haiek (ellos)</td>
            <td><strong>dute</strong></td>
            <td><em>Haiek lana egiten dute.</em></td>
            <td>Ellos hacen el trabajo.</td>
        </tr>
    </table>
</div>

<div class="box-importante">
    <span class="tag tag-importante">TRIKIMAILUA GOGORATZEKO</span>
    <h4>Pronombres en caso NORK (ergativo)</h4>
    <p>Cuando el pronombre es sujeto de un verbo transitivo, cambia:</p>
    <table class="content-table">
        <tr>
            <th>NOR (absolutivo)</th>
            <th>NORK (ergativo)</th>
        </tr>
        <tr>
            <td>ni</td>
            <td><strong>nik</strong></td>
        </tr>
        <tr>
            <td>zu</td>
            <td><strong>zuk</strong></td>
        </tr>
        <tr>
            <td>bera</td>
            <td><strong>berak</strong></td>
        </tr>
        <tr>
            <td>gu</td>
            <td><strong>guk</strong></td>
        </tr>
        <tr>
            <td>zuek</td>
            <td><strong>zuek</strong> (no cambia)</td>
        </tr>
        <tr>
            <td>haiek</td>
            <td><strong>haiek</strong> (no cambia)</td>
        </tr>
    </table>
</div>

<h4>Ohiko orainaldia: -TZEN + laguntzailea (Presente habitual)</h4>

<div class="box-info">
    <span class="tag tag-info">OHIKO ORAINALDIA</span>
    <p>Para expresar acciones habituales (lo que haces normalmente), se usa:</p>
    <p><strong>Raiz verbal + -tzen / -ten / -tzen + auxiliar (dut, duzu, du...)</strong></p>
    <table class="content-table">
        <tr>
            <th>Aditza (Verbo)</th>
            <th>Forma habitual</th>
            <th>Adibidea</th>
            <th>Traduccion</th>
        </tr>
        <tr>
            <td>jan (comer)</td>
            <td><strong>jaten</strong></td>
            <td><em>Nik ogia jaten dut.</em></td>
            <td>Yo como pan.</td>
        </tr>
        <tr>
            <td>edan (beber)</td>
            <td><strong>edaten</strong></td>
            <td><em>Zuk ura edaten duzu.</em></td>
            <td>Tu bebes agua.</td>
        </tr>
        <tr>
            <td>irakurri (leer)</td>
            <td><strong>irakurtzen</strong></td>
            <td><em>Berak liburua irakurtzen du.</em></td>
            <td>El/Ella lee el libro.</td>
        </tr>
        <tr>
            <td>ikusi (ver)</td>
            <td><strong>ikusten</strong></td>
            <td><em>Guk telebista ikusten dugu.</em></td>
            <td>Nosotros vemos la tele.</td>
        </tr>
        <tr>
            <td>entzun (escuchar)</td>
            <td><strong>entzuten</strong></td>
            <td><em>Haiek musika entzuten dute.</em></td>
            <td>Ellos escuchan musica.</td>
        </tr>
        <tr>
            <td>egin (hacer)</td>
            <td><strong>egiten</strong></td>
            <td><em>Nik lana egiten dut.</em></td>
            <td>Yo hago el trabajo.</td>
        </tr>
    </table>
</div>

<h4>Maiztasun adberbio (Adverbios de frecuencia)</h4>

<div class="box-info">
    <span class="tag tag-info">MAIZTASUNA</span>
    <table class="content-table">
        <tr>
            <th>Euskera</th>
            <th>Castellano</th>
            <th>Adibidea</th>
            <th>Traduccion</th>
        </tr>
        <tr>
            <td><strong>beti</strong></td>
            <td>siempre</td>
            <td><em>Nik beti gosaltzen dut.</em></td>
            <td>Yo siempre desayuno.</td>
        </tr>
        <tr>
            <td><strong>askotan</strong></td>
            <td>a menudo / muchas veces</td>
            <td><em>Askotan musika entzuten dut.</em></td>
            <td>A menudo escucho musica.</td>
        </tr>
        <tr>
            <td><strong>batzuetan</strong></td>
            <td>a veces</td>
            <td><em>Batzuetan kirola egiten dut.</em></td>
            <td>A veces hago deporte.</td>
        </tr>
        <tr>
            <td><strong>gutxitan</strong></td>
            <td>pocas veces / raramente</td>
            <td><em>Gutxitan zinera joaten naiz.</em></td>
            <td>Raramente voy al cine.</td>
        </tr>
        <tr>
            <td><strong>inoiz ez</strong></td>
            <td>nunca</td>
            <td><em>Inoiz ez dut tabako erretzen.</em></td>
            <td>Nunca fumo tabaco.</td>
        </tr>
    </table>
</div>

<h4>Perpaus iragankorraren egitura (Estructura de la oracion transitiva)</h4>

<div class="box-importante">
    <span class="tag tag-importante">SOV ORDENA</span>
    <p>Recuerda: el euskera tiene orden <strong>SOV</strong> (Sujeto - Objeto - Verbo):</p>
    <table class="content-table">
        <tr>
            <th>Sujeto (NORK)</th>
            <th>Objeto (NOR)</th>
            <th>Verbo (-tzen)</th>
            <th>Auxiliar (UKAN)</th>
        </tr>
        <tr>
            <td><strong>Nik</strong></td>
            <td>ogia</td>
            <td>jaten</td>
            <td><strong>dut</strong></td>
        </tr>
        <tr>
            <td><strong>Amak</strong></td>
            <td>kafea</td>
            <td>edaten</td>
            <td><strong>du</strong></td>
        </tr>
        <tr>
            <td><strong>Guk</strong></td>
            <td>telebista</td>
            <td>ikusten</td>
            <td><strong>dugu</strong></td>
        </tr>
    </table>
    <p><strong>Con adverbio de frecuencia:</strong></p>
    <p><em>(Adverbio) + Sujeto + Objeto + Verbo(-tzen) + Auxiliar</em></p>
    <p>Adibidea: <em><strong>Beti</strong> nik ogia jaten dut.</em> (Siempre como pan.)</p>
</div>

<div class="box-imprescindible">
    <span class="tag tag-imprescindible">OHIKO AKATSAK EKIDITEKO</span>
    <h4>Errores frecuentes a evitar</h4>
    <table class="content-table">
        <tr>
            <th>Oker (Incorrecto)</th>
            <th>Zuzen (Correcto)</th>
            <th>Zergatik (Por que)</th>
        </tr>
        <tr>
            <td><em>*Ni ogia jaten dut.</em></td>
            <td><em>Nik ogia jaten dut.</em></td>
            <td>Con verbo transitivo, "ni" se convierte en "nik"</td>
        </tr>
        <tr>
            <td><em>*Nik ogia jan dut.</em></td>
            <td><em>Nik ogia jaten dut.</em></td>
            <td>Para presente habitual se usa -tzen, no el infinitivo</td>
        </tr>
        <tr>
            <td><em>*Nik dut ogia jaten.</em></td>
            <td><em>Nik ogia jaten dut.</em></td>
            <td>Orden SOV: el auxiliar va al final</td>
        </tr>
        <tr>
            <td><em>*Nik ogia jaten naiz.</em></td>
            <td><em>Nik ogia jaten dut.</em></td>
            <td>Con transitivos se usa UKAN (dut), no IZAN (naiz)</td>
        </tr>
        <tr>
            <td><em>*Bera kafea edaten du.</em></td>
            <td><em>Berak kafea edaten du.</em></td>
            <td>"Bera" se convierte en "berak" con verbos transitivos</td>
        </tr>
    </table>
</div>

<div class="box-complementario">
    <span class="tag tag-complementario">LABURPENA - "ALDE ANTENAK"</span>
    <ul>
        <li><strong>UKAN (dut, duzu, du, dugu, duzue, dute):</strong> Auxiliar para verbos transitivos</li>
        <li><strong>Presente habitual:</strong> Verbo en -tzen + auxiliar UKAN</li>
        <li><strong>Orden SOV:</strong> Sujeto(NORK) + Objeto(NOR) + Verbo(-tzen) + Auxiliar(UKAN)</li>
        <li><strong>Ergativo pronombres:</strong> nik, zuk, berak, guk (zuek/haiek no cambian)</li>
        <li><strong>Frecuencia:</strong> beti > askotan > batzuetan > gutxitan > inoiz ez</li>
        <li><strong>Truco:</strong> Si hay objeto directo, usa UKAN. Si no, usa IZAN/EGON.</li>
    </ul>
</div>
